【裁判字號】    97,訴,1283
【裁判日期】    990226
【裁判案由】    殺人未遂
【裁判全文】
臺灣新竹地方法院刑事判決              97年度訴字第1283號
公  訴  人  臺灣新竹地方法院檢察署檢察官
被      告  甲○○
            丙○○
共      同
選任辯護人  徐原本律師
上列被告等因殺人未遂等案件，經檢察官提起公訴（97年度偵字
第8148號），本院判決如下：
    主  文
甲○○殺人，未遂，處有期徒刑伍年貳月。
甲○○被訴傷害及毀損部分，均公訴不受理。
丙○○被訴傷害部分，公訴不受理。
    事  實
一、甲○○為林賢枝、林賢峰兄弟之外甥，林賢枝、林賢峰均住
    在新竹縣竹北市○○街39巷16號住處，己○○則住在新竹縣
    竹北市○○街39巷12號住處，與林賢枝、林賢峰為間隔1 戶
    住家之鄰居。緣林賢峰與己○○2 家人相處不睦，林賢峰另
    懷疑己○○家人常向其所有之營業用計程車吐口水，因而對
    己○○家人有所不滿。民國97年11月間，甲○○因故暫時住
    在林賢峰上開住處，其於同年月23日16時許與林賢峰、林賢
    枝及林賢峰之朋友丙○○在上址住處飲酒聊天時，因林賢峰
    提及其計程車遭己○○家人吐口水一事，乃於同日18時許，
    與林賢峰一起至己○○住處理論，因而與己○○之子戊○○
    發生爭執，戊○○且持棍棒作勢威嚇，適林賢峰之配偶鄭麗
    紅前來阻止，並將林賢峰、甲○○拉回上址住處，而林賢峰
    返家後即上樓休息，然甲○○因認其前往理論時遭蕭義毆打
    ，心有不甘，一時酒後情緒激動（未致不能辨識其行為違法
    或欠缺依其辨識而行為之能力；亦未致其辨識行為違法或依
    其辨識而行為之能力，顯著減低），為求洩憤，明知頭臉部
    為人之生命中樞，內有職司運動、感覺、記憶、動作協調等
    功能之大腦、小腦，及調節血壓、呼吸等重要功能之腦幹等
    重要器官，構造均甚為脆弱，不堪外力攻擊，如持質地堅硬
    銳利之菜刀朝人體頭臉部用力揮砍，足以致人死亡，竟單獨
    基於殺人之犯意，旋自上址廚房內拿取林賢峰母親林謝鳳嬌
    所有之菜刀1把（下稱Ｂ菜刀），衝至己○○住處客廳內（
    侵入住居部分未具告訴），持菜刀朝坐在餐桌前準備吃飯之
    己○○揮砍，是時在客廳內之己○○媳婦乙○○及己○○配
    偶丁○○○見狀甚為驚駭，先後跑出屋外，而己○○見甲○○持菜刀朝其揮砍1 刀，立刻拿起其坐著的木質椅子揮擋住
    該次攻擊，惟己○○所持用之椅子因揮擋力道順勢向右偏移
    ，甲○○見狀，復持該把菜刀朝己○○右側頭臉部由上往下
    用力揮砍1 刀，直接砍中己○○右側頭臉部及右肩部位，己○○遭砍中後以右手按住頭部傷口時，甲○○再朝己○○揮
    砍1 刀，己○○情急之下伸左手抵擋，己○○左手再遭砍中
    ，因而造成己○○受有開放性顱骨線性骨折併異物貯存、頭
    皮10公分、臉部7公分、右肩5公分及左手2 公分之撕裂傷等
    傷害。己○○遭砍傷後，經在屋後之戊○○趕來營救，林賢
    枝亦到場將甲○○所持Ｂ菜刀搶下後丟出屋外，由林謝鳳嬌
    將該把菜刀取走，而甲○○所持Ｂ菜刀遭搶下後，仍不罷手
    ，承前殺人之單一犯意，迅即跑回林賢峰上址住處廚房，拿
    取林謝鳳嬌所有之另1 把菜刀（下稱Ａ菜刀），返回己○○
    住處，接續持該把Ａ菜刀朝己○○揮砍，己○○則持同1 把
    椅子抵抗揮打，甲○○所持之Ａ菜刀因此遭打落在地，己○○見狀，立刻起腳將該菜刀踢往客廳辦公桌後方地上，適警
    方於同日18時6 分接獲民眾報案，於同日18時10分趕抵現場
    ，甲○○見警方到達，害怕遭警方逮捕迅即逃離，而警方到
    場後，旋通知救護車將己○○送往新竹縣竹北市東元綜合醫
    院急救，經東元綜合醫院對己○○施以傷口縫合手術後，因
    病情需要，另轉往林口長庚醫院繼續就醫，己○○始倖免於
    難而未發生死亡之結果。嗣警方於同日循線在新竹縣竹北市
    ○○街上逮捕甲○○，並在案發現場及林賢峰住處廚房內分
    別查扣Ａ、Ｂ菜刀各1把而查獲上情。
二、案經己○○訴由新竹縣警察局竹北分局報請臺灣新竹地方法
    院檢察署檢察官偵查起訴。
    理  由
壹、有罪部分：
一、程序部分：
(一)、按被告以外之人於審判外之陳述，雖不符前四條之規定，而
    經當事人於審判程序同意作為證據，法院審酌該言詞陳述或
    書面陳述作成時之情況，認為適當者，亦得為證據；當事人
    、代理人或辯護人於法院調查證據時，知有第一百五十九條
    第一項不得為證據之情形，而未於言詞辯論終結前聲明異議
    者，視為有前項之同意，刑事訴訟法第159條之5定有明文。
    查本件除被告甲○○及其辯護人於本院準備程序陳稱：證人
    戊○○、己○○、丁○○○、乙○○於警詢所為陳述，均屬
    於審判外陳述，無證據能力等語外，被告甲○○及其辯護人
    對本判決以下所引用之其餘被告以外之人於審判外作成之供
    述證述，於本院準備程序、審理期間對該等證據之證據能力
    均不爭執，亦未於言詞辯論終結前聲明異議（見本院卷第38
    -41 頁），本院審酌上開證據資料製作時之情況，尚無違法
    不當及證明力明顯過低之瑕疵，亦認為以之作為證據應屬適
    當，而其餘所依憑判斷之非供述證據，公訴人、被告及其辯
    護人對證據能力均表示並無意見（見本院卷第40-41、179頁
    ），本院亦查無有何違反法定程序取得之情形，且各該證據
    均經本院於審判期日依法進行證據之調查、辯論，被告於訴
    訟上之防禦權，已受保障，故該等證據資料均有證據能力。
(二)、次按刑事訴訟法第159條第1項規定：「被告以外之人於審判
    外之言詞或書面陳述，除法律有規定者外，不得作為證據」
    ；其立法本旨係以證人於審判外之言詞或書面陳述，屬於傳
    聞證據，此項證據，當事人無從直接對於原供述者加以詰問
    ，以擔保其真實性，法院亦無從直接接觸證人而審酌其證言
    之憑信性，違背直接審理及言詞審理之原則，除具有必要性
    及信用性情況之除外者外，原則上不認其有容許性，自不具
    證據能力；至所謂具有必要性及信用性情況者，例如刑事訴
    訟法第159條之1、之2、之3、之4、之5情形，仍例外認其有
    證據能力，然此乃係指法院未於審判期日傳喚相關證人到庭
    ，案件僅能依靠該等證人於審判外之陳述以為判斷之情形，
    始需就該等審判外供述證據嚴格依照刑事訴訟法第159條之1
    至之 5所定要件一一檢視各該證人之供述，作為證據之資格
    。倘法院已經依據當事人聲請傳喚證人到庭接受檢辯雙方之
    交互詰問，則法院既已透過直接、言詞審理方式檢驗過該證
    人之前之證詞，當事人之反對詰問權亦已受到保障得以完全
    行使之情況下，該等審判外證據除有其他法定事由（例如：
    非基於國家公權力正當行使所取得或私人非法取得等，而有
    害公共利益，即以一般證據排除法則為判斷），應認該審判
    外供述已得透過審判程式之詰問檢驗，而取得作為證據之資
    格，亦即其審判外供述與審判中供述相符部分，顯然已經構
    成具備可信之特別情狀，當然有證據資格（實務上之作用常
    為引用該等陳述與審判中陳述相符，強化該證人供述之可信
    度），其不符部分，作為檢視審判中所為供述可信與否之彈
    劾證據，當無不許之理，甚者，其不符部分倘係於司法警察
    、檢察事務官調查中之供述，作為認定被告犯罪與否或不構
    成犯罪與否之證據，亦僅需依照刑事訴訟法第159條之2規定
    ，斟酌其審判外供述作成外部環境、製作過程、內容、功能
    等情況認為之前供述較為可信，即可取得證據資格，而作為
    認定事實之證據資格，此有最高法院94年度台上字第2507號
    、95年台上字第2515號判決意旨足資參照。查證人己○○、
    丁○○○、乙○○等人，均經本院於審判期日傳喚到庭，行
    交互詰問程序，直接言詞審理檢視其證詞，並給予被告甲○○及其辯護人詰問之機會，且再提示前揭證人等之上開警詢
    筆錄之要旨，由被告甲○○及其辯護人依法辯論，故上揭證
    人等於警詢時之陳述，當然已取得作為證據之資格，而有證
    據能力。
(三)、再按證人死亡者，其於檢察事務官、司法警察官或司法警察
    調查中所為之陳述，經證明具有可信之特別情況，且為證明
    犯罪事實之存否所必要者，得為證據，刑事訴訟第159條之3
    第1款定有明文。查證人戊○○於警詢作證後，業於98年7月
    29日死亡，有法務部戶役政連結作業系統1 份在卷可稽（見
    本院卷第165 頁），已無從傳喚到庭。被告甲○○及其辯護
    人固陳稱：證人戊○○於警詢之陳述為被告以外之人於審判
    外之陳述，並無證據能力云云。惟證人戊○○為被害人己○○之子，均住在新竹縣竹北市○○街39巷12號案發現場，被
    告甲○○於98年11月23日18時許持刀至上址攻擊被害人己○○時，證人戊○○在場見聞相關過程，警方乃於案發當日對
    證人戊○○製作調查筆錄，是依警方通知證人戊○○製作調
    查筆錄之過程，難認證人戊○○有誣陷被告甲○○之動機，
    而上開警詢筆錄係警方以一問一答之方式製作，依證人戊○○於警詢時之證述內容，亦未顯示有何引誘、誤導、詐欺、
    脅迫誣攀等明顯違反刑事訴訟法規定，難認警方有以不正方
    法違法取證之情事，且證人戊○○係於案發後不久即接受警
    方詢問，尚未及與被告甲○○或其他證人接觸，所受外界影
    響之程度甚低，自應認具有可信之特別情況。再者，證人戊○○於警詢時之供述，亦具有證明被告甲○○犯罪事實存否
    之必要性，是證人戊○○於警詢時之陳述，依刑事訴訟法第
    159條之3第1 款之規定，自有證據能力，是被告甲○○及其
    辯護人主張證人戊○○警詢筆錄並無證據能力云云，洵無足
    採。。
二、實體部分：
(一)、訊據被告甲○○固坦認有於上開時地飲酒後，因林賢峰之計
    程車遭人吐口水一事與林賢峰前往告訴人己○○住處理論，
    因此與告訴人己○○之子戊○○發生爭執，嗣林賢峰之配偶
    鄭麗紅到場將其與林賢峰拉回住處後．其先後自住處廚房內
    ，各持 1把菜刀前往告訴人己○○住處朝告訴人己○○揮砍
    ，致告訴人己○○受有開放性顱骨線性骨折併異物貯存、頭
    皮10公分、臉部7公分、右肩5公分及左手2 公分之撕裂傷等
    傷害之事實，惟矢口否認有何殺人未遂之犯行，辯稱：我當
    天喝酒醉，不知道發生什麼事云云。被告甲○○之辯護人則
    為被告甲○○利益辯稱：被告甲○○曾於10幾年前發生車禍
    腦部嚴重受創，之後遇到刺激或飲酒過量，往往不能控制自
    己的行為，本件被告甲○○係飲酒後到被害人家理論時受到
    刺激，因而無法控制自己的行為，其行為時之精神狀態已達
    精神耗弱之程度，依法應得減輕其刑等語。經查：
１、被告甲○○為林賢峰、林賢枝之外甥，於97年11月間暫時住
    在林賢峰上開住處，迨於同年月23日16時許起與林賢峰、林
    賢枝、丙○○飲酒聊天時，因林賢峰之計程車遭吐口水一事
    ，與林賢峰前往告訴人己○○住處理論，並與告訴人己○○
    之子戊○○發生爭執，嗣經鄭麗紅將其與林賢峰拉回住處後
    ，因認其遭告訴人己○○之子戊○○毆打，乃於上開時地，
    先後在上開住處廚房內，各持1 把菜刀朝告訴人己○○揮砍
    ，致告訴人己○○受有開放性顱骨線性骨折併異物貯存、頭
    皮10公分、臉部7公分、右肩5公分及左手2 公分之撕裂傷等
    傷害，嗣警方據報到場通知救護車將告訴人己○○送醫救治
    ，且循線逮捕見警逃離之被告甲○○，並分別在其住處廚房
    與告訴人己○○住處客廳扣得上開Ａ、Ｂ菜刀各1 把等情，
    業經被告甲○○於警詢及本院審理時供稱：當天我與林賢枝
    、林賢峰、丙○○一起喝酒，之後因為我舅舅林賢峰的計程
    車被吐口水的事到己○○家理論，是我舅媽把我跟林賢峰拉
    回來的，因當時戊○○有動手打，我有被打到，我才拿菜刀
    到己○○家砍己○○，己○○有拿椅子阻擋，我有砍到己○○，之後我又跑回家拿另1把菜刀再到己○○家等語明確（
    見偵查卷第14-18頁、本院卷第8-14、193-197頁），核與證
    人林賢峰於警詢時證稱：案發當日約16時許返家與被告甲○○及林賢枝、丙○○喝酒，期間曾因計程車遭人吐口水與被
    告甲○○到戊○○家中理論，當時他們很兇，有拿棍子，我
    太太鄭麗紅就拉著我回家，我回家後就上樓睡覺，之後發生
    的事我就不知道等語（見偵查卷第40-44 頁）、證人即告訴
    人己○○於警詢、偵查中及本院審理時證稱：因林賢峰懷疑
    我家人對他所有的計程車吐口水，與甲○○到我家理論，我
    兒子戊○○把他們推出屋外，之後甲○○就拿菜刀砍我，我
    拿起我坐著的椅子抵擋，刀子有砍到椅子，但我順勢把椅子
    往右側邊揮下時，他突然來第2 刀砍到我的頭、右臉及肩膀
    ，因為頭一直流血，我用右手去遮我頭流血處，左手去擋刀
    ，左前臂又被砍1刀，之後我用椅子揮1下，甲○○手上的刀
    就掉下來，我趁機用腳把刀踢到桌下，我只知道甲○○手上
    有拿刀子，但刀子有無換過我不知道等語（見偵查卷第46-4
    7、133-135頁、本院卷第126-131 頁）、證人即告訴人己○○之媳婦乙○○於警詢、偵查中及本院審理時證稱：案發當
    日18時許，甲○○、林賢峰來我家質疑我先生戊○○為何要
    對其計程車吐口水，戊○○當場與他們起口角爭執，戊○○
    有拿棍子要嚇他們，之後林賢峰的太太鄭麗紅拉林賢峰回去
    ，沒多久，甲○○拿Ｂ菜刀進來亂砍，丙○○及林賢枝也進
    來我家，我就跑出去在我家門口，我在外面有看到甲○○拿
    刀砍己○○，己○○拿椅子在擋，之後甲○○所拿的菜刀被
    丟到門外，林賢枝的母親把菜刀拿回住處，但甲○○又回林
    賢枝住處拿Ａ菜刀進去我家屋內亂砍等語（見偵查卷第55-5
    6、119-128頁、本院卷第184-187 頁）、證人即告訴人己○○之配偶丁○○○於警詢、偵查中及本院審理時證稱：第 1
    次林賢峰、甲○○跑到我家理論說為何要向他的計程車吐口
    水，己○○或戊○○有拿棍子要嚇他們，之後林賢峰被他太
    太帶回去，第2 次甲○○、丙○○、林賢枝跑來理論，甲○○拿Ｂ菜刀，我先生己○○拿椅子抵抗，甲○○有砍到己○○的臉，我因太過害怕就跑到別人家裡等語（見偵查卷第53
    -54、120-122、134頁、本院卷第179-183頁）、證人即告訴
    人己○○之子戊○○於警詢及偵查中證稱：案發當天18時許
    ，甲○○、林賢峰來我家說為何對其所有的計程車吐口水，
    我與他們發生口角，之後2 人離開，我感覺不對勁，就到廚
    房找東西，約2分鐘左右，我回1樓客廳，發現我爸爸頭部右
    側遭甲○○砍傷，甲○○拿1 把菜刀朝我爸爸砍，我爸爸拿
    椅子抵抗，丙○○、林賢枝均在現場，之後甲○○拿的那把
    菜刀被人丟到門外，不知被何人拿走，甲○○再去住處拿另
    1把菜刀，我爸爸趁機把甲○○所持菜刀拍掉，丟到1樓客廳
    辦公桌腳旁，之後警方就到場等語（見偵查卷第48-50、123
    -128頁）、證人丙○○於警詢及偵查中證述案發當日16時許
    與被告甲○○及林賢峰、林賢枝一起飲酒，之後到告訴人己○○家中，看到被告甲○○拿刀朝告訴人己○○頭部揮砍等
    情（見偵查卷第21-28、101-103頁），及證人林賢枝於警詢
    、偵查中證述案發當日約於17時許始與被告甲○○及林賢峰
    、丙○○一起飲酒，期間看到被告甲○○自住處廚房內拿 1
    把菜刀外出，其到告訴人己○○家中看到被告甲○○與告訴
    人己○○等人發生毆打，告訴人己○○頭部受傷流血，其後
    被告甲○○又回家拿另1 把菜刀返回告訴人己○○住處等情
    大致相符（見偵查卷第31-34、35-38、104-105 頁），並有
    警員陳英壽製作之職務報告1份（見偵查卷第7頁）、東元綜
    合醫院診斷證明書（見偵查卷第64頁）、財團法人長庚紀念
    醫院（林口）分院98年3月4日（98）長庚院法字第66號函、
    98年7月23日（98）長庚院法字第691號函暨所附己○○病歷
    影本、東元綜合醫院98年8月6日東秘總字第0980001477號函
    暨所附就醫資料各1份（見本院卷第76-77、141-149、150-1
    52頁）、告訴人己○○傷勢照片共5張（見偵查卷第138-139
    頁）、案發現場、菜刀與指認相片共24張（見偵查卷第66-7
    8頁）及扣案之Ａ、Ｂ菜刀共2把可資佐證。又警方於案發後
    採集扣案之Ａ、Ｂ菜刀刀面上血跡送請內政部警政署刑事警
    察局鑑驗比對結果，認(1)扣案之Ｂ菜刀刀面DNA 與告訴人己○○之DNA-STR型別相符；(2)扣案之Ａ菜刀刀面檢出1男性DN
    A-STR型，與告訴人己○○DNA型別不同，可排除來自告訴人
    己○○，有新竹縣政府警察局98年1月16日竹縣警鑑字第098
    0001697號函及內政部警政署刑事警察局98年1月10日刑醫字
    第0970191032號鑑驗書各1 份在卷可稽（本院卷第62、63頁
    ），證明被告甲○○所持砍傷告訴人己○○之Ｂ菜刀確殘留
    告訴人己○○之血跡之事實。是綜合上開證據，足資認定被
    告甲○○確於上開時地，因理論計程車遭人吐口水之事與告
    訴人己○○家人發生爭執，因而先後持菜刀揮砍告訴人己○○，並致告訴人己○○受有如上傷害之事實。
２、被告甲○○雖辯稱當天喝酒醉，不知發生何事云云，被告甲○○之辯護人並為被告甲○○利益辯稱：被告甲○○前車禍
    腦傷後，遇到刺激或飲酒過量即無法控制自己的行為，本件
    被告甲○○所為，係飲酒後受到刺激所致，應已達精神耗弱
    得減輕其刑之程度等語。是本院即應審究被告甲○○於案發
    時之精神狀態如何？
(1)、按行為時因精神障礙或其他心智缺陷，致不能辨識其行為違
    法或欠缺依其辨識而行為之能力者，不罰。行為時因前項之
    原因，致其辨識行為違法或依其辨識而行為之能力，顯著減
    低者，得減輕其刑。刑法第19條第1項、第2項分別定有明文
    。又刑法上之心神喪失與精神耗弱，應依行為時精神障礙程
    度之強弱而定，如行為時之精神，對於外界事務全然缺乏知
    覺理會及判斷作用，而無自由決定意思之能力者，為心神喪
    失，如此項能力並非完全喪失，僅較普通人之平均程度顯然
    減退者，則為精神耗弱。至精神是否耗弱，抑達喪失狀況，
    乃屬醫學上精神病科之專門學問，若經專門精神病醫學研究
    之人員予以診察鑑定，自足資為判決之基礎，最高法院26年
    渝上字第237號判例、47年台上字第1253號判例意旨、81 年
    度台上字第2299號判決意旨可資參照。
(2)、復按刑事訴訟法之鑑定，乃使有特別知識或經驗者，在訴訟
    程序上，就某事項陳述或報告其判斷之意見，藉以補充法院
    之知識，協助法院判斷事實之真偽，屬證據資料之一種；因
    鑑定僅具補充法院認識能力之機能，鑑定意見能否採取，屬
    於證據證明力問題，賦予法院自由判斷之權，故鑑定結果，
    對法院而言，並無必須接受之拘束力，對於涉及專業事項之
    鑑定意見，法院除須經直接言詞的調查證據程序，調查鑑定
    意見之適格性及可信度外，仍應綜合卷內全部資料予以判斷
    ，且應於判決理由說明得心證之理由，否則自有理由不備之
    違法。復按刑法之所謂精神耗弱，係指行為時之精神，對於
    外界事務之判斷力較之普通人之平均程度顯然減退者而言；
    犯罪行為人於行為時之精神狀態，固屬精神醫學之專門領域
    ，非經專精於精神醫學之人或機構診察鑑定，不易判斷，但
    「精神耗弱」係法律用語，屬於行為有責性之判斷範圍，非
    屬精神醫學判斷，而係屬於法律判斷，應由法院於不違背經
    驗法則及論理法則原則下，依職權判斷，不得視為一種單純
    之醫學或心理學上概念，進而以此概念代替法院之判斷，尤
    以實務上，自認精神狀態有異之被告，往往為逃避刑責而主
    張其於行為時，精神狀態係處於精神耗弱，甚至心神喪失之
    程度，法院將其送精神醫療機關鑑定時，又常偽裝，以求鑑
    定結果能符合行為不罰或得減輕其刑之要件，因此，法院不
    得專憑醫學鑑定報告，作為判決之唯一證據，而應就全部卷
    證資料，踐行調查程序及參酌被告之犯案過程，資以判斷行
    為人於行為時之精神狀態，以定其責任能力，最高法院94年
    度台上字第2074號判決意旨可資參照。又飲酒至醉，陷於精
    神耗弱，原為一時之精神狀態，非若精神病患之有持續性，
    故事後判斷行為人於行為時是否在酒醉精神耗弱中，無從如
    對一般精神病患得就其生理﹑精神等狀況為鑑定，因而法院
    綜合行為人行為時各種主客觀情形為合理推斷，自非法所不
    許，最高法院80年台上字第3511號裁判意旨亦可供參照。
(3)、本院依辯護人聲請就被告甲○○案發當時之精神狀態送請長
    庚醫療財團法人林口長庚紀念醫院鑑定，經該醫院綜合被告
    甲○○過去病史、物質濫用、身體檢查、精神狀態及心理衡
    鑑等資料，認被告甲○○於數年前雖車禍受有頭部受傷就醫
    並接受開刀治療，但無明顯之後遺症，其腦波檢查亦無皮質
    功能缺損之證據，且無答非所問、缺乏現實感及虛談之現象
    ，另無明顯妄想及知覺障礙，無自傷或傷人的想法，認知功
    能、定向感、判斷力、計算能力、短期記憶及抽象思考皆正
    常，亦無明顯神經心理功能缺損，且無證據顯示有82年間車
    禍導致之認知功能後遺症，其於案發當時之行為，可排除因
    先前車禍導致腦部受創之後遺症所致，有該醫院98年5月7日
    （98）長庚院法字第0204號函暨所附精神鑑定報告1 份在卷
    可佐（見本院卷第96-99 頁），上開醫院此部分之鑑定意見
    既係綜合被告甲○○過去病史、物質濫用、身體檢查、精神
    狀態及心理衡鑑等資料所得之結論，被告甲○○於上開精神
    鑑定時且自陳車禍後並無明顯後遺症等語（見本院卷第98頁
    ），則上開醫院此部分之鑑定意見自屬有據，堪值憑採，被
    告甲○○之辯護人未提出相關事證，僅空言辯稱被告甲○○
    車禍腦傷後，遇有刺激或飲酒過量即無法控制自己的行為云
    云，即難採信，而依上開醫院此部分之鑑定意見，堪足認定
    被告甲○○所受之車禍頭部傷情，應無遺留足以影響其精神
    狀態之後遺症之事實。
(4)、上開長庚醫療財團法人林口長庚紀念醫院精神鑑定報告書固
    以被告甲○○有酒精濫用（疑似酒精依賴），挫折忍受度低
    ，情緒、衝動控制能力／因應不佳，易表現憤怒、攻擊等情
    緒行為等理由，認其行為時因酒後判斷力減弱，使其有部分
    精神障礙及其他心智缺損，致其辨識行為違法或依其辨識而
    行為之能力，顯著降低，有上開精神鑑定報告1 份在卷可佐
    （見本院卷第96-99 頁）。惟細繹上開精神鑑定報告書關於
    被告甲○○酒精濫用之記載，均係被告甲○○或其家屬之口
    述整理資料，別無其他證據證明，是僅依被告甲○○或有維
    護被告甲○○可能之家屬之口述資料，逕為被告甲○○有酒
    精濫用之認定，已嫌速斷。又上開醫院依心理衡鑑結果，固
    認被告甲○○挫折忍受度低，情緒、衝動控制能力／因應不
    佳，易表現憤怒、攻擊等情緒行為，近而認定被告甲○○所
    為可能係酒後衝動控制力減弱或易受到刺激而產生衝動行為
    ，而有部分精神障礙及其他心智缺損等情，惟被告甲○○飲
    酒需至何種程度及應受何種程度刺激，始有酒後衝動控制力
    減弱或因受刺激而產生衝動行為，均未見上開精神鑑定報告
    有所說明，則上開精神鑑定書憑以論據被告甲○○「酒後判
    斷力減弱，使其有部份精神障礙及其他心智缺損，致其辨識
    行為違法或依其辨識而行為之能力，顯著降低」之基礎即有
    不明，自難僅依上開精神鑑定，逕為被告甲○○案發當時精
    神狀況之認定。
(5)、查被告甲○○於案發當時與林賢峰等人飲酒聊天時，因林賢
    峰計程車遭吐口水一事，與林賢峰前往告訴人己○○家中理
    論，因而與戊○○發生爭執，其後遭鄭麗紅拉回住處後，因
    認其於理論時被戊○○毆打，乃先後2 次返家持刀揮砍告訴
    人己○○，待看見警方前來處理迅即逃離現場等情，業經被
    告於警詢及本院審理時供陳明確（見偵查卷第14-18 頁、本
    院卷第8-14、193-197 頁），足見被告甲○○雖有飲酒，惟
    對於案發經過仍有記憶，是其辯稱酒醉不知發生何事云云，
    應為卸責之詞，難以採信。又依被告甲○○初始與戊○○發
    生爭執，經鄭麗紅阻止，即與林賢峰、鄭麗紅返回家中之情
    觀之，可見被告甲○○當時尚能約束己身，其後復認遭戊○○毆打，乃於案發當日18時許自家中廚房持刀前往間隔1 戶
    住家之告訴人己○○家中揮砍，而其所持菜刀遭搶下後，又
    返回住處廚房拿取另1 把菜刀，再到告訴人己○○家中揮砍
    ，於同日18時10分警方到場時始行停手，其於短時間內進出
    其住處廚房及告訴人己○○家中各2 次，並未跑錯地點，於
    回家拿取菜刀揮砍告訴人己○○之目的同一，且均朝告訴人
    己○○揮砍，未曾錯砍在場之丙○○或林賢枝，加以其動作
    迅速精準，未見因酒精作用有所遲頓之情形，果被告甲○○
    已經酒醉，致其衝動控制力不佳，豈有如此之理。況被告甲○○看到警方前來立即逃離現場一節，業經被告甲○○供明
    在卷（見本院卷第196 頁），堪認被告甲○○於案發當時知
    悉自己所為於法有違因而逃避逮捕之事實，益見被告甲○○
    判斷是非之能力與一般人並無不同，是縱被告甲○○於案發
    前確有飲酒，惟依上開客觀狀況分析，其顯然對於外界事務
    之查覺、判斷能力並未顯著減損，且絲毫不遜於常人，是被
    告甲○○行為當時未處於不能辨識其行為違法或有顯著降低
    之程度，應甚明確。
(6)、從而，被告甲○○於案發當時對於外界事務之知覺理會及判
    斷作用與常人並無不同，而無心神喪失或精神耗弱之情形，
    被告甲○○之辯護人此部分辯解，則無足採信，而上開鑑定
    結果認被告甲○○行為時之辨識行為違法或依其辨識而行為
    之能力，顯著降低云云，應有誤會，無從為被告甲○○有利
    之認定。
３、按殺人與傷害之區別，應以加害人有無殺意為斷，行為人有
    無殺人之犯意，乃個人內在之心理狀態，欲判斷其主觀上之
    犯意究僅傷害抑或殺人，應就外在之一切證據，詳查審認，
    舉凡犯罪之動機、兇器類別、行兇之具體過程、戕害之部位
    致命與否、傷痕之多寡輕重、傷勢程度、案發當時之情境、
    犯後態度等情綜合研析認定。查人之頭臉部為人之生命中樞
    ，內有職司運動、感覺、記憶、動作協調等功能之大腦、小
    腦，及調節血壓、呼吸等重要功能之腦幹等重要器官，構造
    均甚為脆弱，倘持質地堅硬銳利之刀具用力揮砍人之頭臉部
    ，極易造成腦傷或引發大量出血，進而造成死亡之結果，被
    告甲○○為成年人，具有一定之社會歷練，對此即無不知之
    道理。本件被告甲○○於案發當時先持Ｂ菜刀朝告訴人己○○頭臉部之要害揮砍，於Ｂ菜刀遭搶下後，猶不罷手，再返
    家拿取Ａ菜刀接續朝告訴人己○○揮砍，若謂無殺人之決意
    ，孰人能信？況依告訴人己○○所受頭部開放性顱骨線性骨
    折併異物貯存、頭皮10公分、臉部7 公分撕裂傷之傷情，參
    酌被告甲○○上開先後2 次持刀揮砍之行兇經過，堪認被告
    甲○○持刀揮砍之力道甚猛，殺意甚堅，所為顯非僅係基於
    傷害犯意教訓告訴人己○○而已，實係基於欲置告訴人己○○於死地甚明，被告甲○○基於殺人之犯意為上開持刀揮砍
    之行為，亦堪認定。
４、綜上所述，被告甲○○及其辯護人所辯均不可信，被告甲○○基於殺人之犯意，於上開時地先後持菜刀揮砍告訴人己○○成傷，惟未致死亡之結果等情，堪以認定，應依法論罪與
    科刑。
(二)、核被告甲○○所為，係犯刑法第271條第2 項、第1項之殺人
    未遂罪。其已著手於殺人行為之實施，而未發生告訴人己○○死亡之結果，為未遂犯，應依刑法第26條前段之規定按既
    遂之刑減輕之。又被告甲○○基於殺人之單一犯意，先後持
    刀揮砍告訴人己○○之行為，係於密接之時、地實施，所侵
    害者為同一法益，各該行為之獨立性極為薄弱，依一般社會
    健全觀念，在時間差距上，難以強行分開，在刑法評價上，
    以視為數個舉動之接續施行，為包括之一行為予以評價，較
    為合理，即透過對於同一法益之同種類侵害行為繼續不間斷
    之實行，業已稀釋個別行為之獨立性，致使刑法評價時將之
    視為單一、整體之犯罪行為，應論以接續犯。爰審酌被告甲○○並無前科之素行、僅因與告訴人己○○家人有所爭執，
    竟起意持菜刀揮砍殺害洩憤之犯罪動機與目的、持菜刀朝告
    訴人己○○頭臉部揮砍多下之行兇手段、造成告訴人己○○
    受傷非輕，及雖否認犯行，惟案發後已與告訴人己○○達成
    民事和解，並已給付賠償金完畢，分別經被告甲○○及告訴
    人己○○於本院審理時供明在卷，且有和解書1 份在卷可佐
    （見本院卷第117、125-126頁）之犯罪後態度等一切情狀，
    量處如主文所示之刑。至扣案被告甲○○持以行兇所用之Ａ
    、Ｂ菜刀各1 把，並非違禁物，且均係被告甲○○自林賢枝
    住處廚房所拿取，而為林賢枝母親林謝鳳麗所有之物，分別
    經被告甲○○、林謝鳳嬌於警詢時供明在卷（見偵查卷第17
    、58頁），顯均非被告甲○○所有，爰不併予宣告沒收。
貳、公訴不受理部分：
一、公訴意旨略以：被告甲○○基於毀損之犯意，在告訴人戊○○位在新竹縣竹北市○○街39巷12號住處前，以腳踹告訴人
    戊○○管領使用之車牌號碼F6F-503 號機車後方，造成該車
    車牌架毀損。被告甲○○復與被告丙○○基於傷害之犯意聯
    絡，在上址客廳，共同出拳毆打告訴人戊○○頭部，致告訴
    人戊○○受有頭枕部外傷併輕度腦震盪及頭皮瘀傷等傷害，
    因認被告甲○○毀損車牌架部分，涉犯刑法第354 條之毀損
    罪嫌；被告甲○○、丙○○毆打告訴人戊○○成傷部分，均
    涉犯刑法第277條第1項之傷害罪嫌。
二、按告訴乃論之罪，告訴人於第一審辯論終結前得撤回其告訴
    ；告訴經撤回者，應諭知不受理之判決，並得不經言詞辯論
    為之，刑事訴訟法第238條第1項、第303條第3 款、第307條
    分別定有明文。
三、本件告訴人戊○○告訴被告甲○○毀損；被告甲○○、丙○○共同傷害等案件，公訴人認被告甲○○分別觸犯刑法第27
    7條第1項之傷害罪及同法第354 條之毀損罪；被告丙○○則
    觸犯刑法第277條第1項之傷害罪，而上開傷害及毀損罪名，
    依同法第287條前段及第357條之規定，均須告訴乃論。茲因
    被告甲○○、丙○○於本院審理期間，分別與告訴人戊○○
    達成民事和解，告訴人戊○○因此具狀撤回告訴，有本院98
    年2月6日準備程序筆錄、和解書各1份及撤回告訴狀2份在卷
    可憑（見本院卷第69、117 頁），依首開說明，爰不經言詞
    辯論，就被告甲○○所涉傷害及毀損罪嫌；被告丙○○所涉
    傷害罪嫌，分別為諭知不受理之判決。
據上論斷，應依刑事訴訟法第299條第1項前段、第303條第3款、
第307條，刑法第271條第2項、第1項、第26條前段，判決如主文
。
本案經檢察官洪裕翔到庭執行職務。
中    華    民    國    99    年    2     月    26    日
                  刑事第三庭審判長法  官  楊惠芬
                                  法  官  林哲瑜
                                  法  官  林昌義
以上正本證明與原本無異。
如不服本判決應於收受本判決後10日內向本院提出上訴書狀，上
訴書狀應敘述具體理由。上訴書狀未敘述上訴理由者，應於上訴
期間屆滿後20日內補提理由書狀於本院 (均須按他造當事人之人
數附繕本 )「切勿逕送上級法院」。
中    華    民    國    99    年    2     月    26    日
                                  書記官  黃伊婕
附錄本案論罪科刑法條全文：
中華民國刑法第271條
殺人者，處死刑、無期徒刑或10年以上有期徒刑。
前項之未遂犯罰之。
預備犯第1項之罪者，處2年以下有期徒刑。

司法院資訊處製作；財團法人民間司法改革基金會備份。
